臺灣板橋地方法院民事判決　八十八年度訴字第一五二九號
　　原　　　告　戊○○
　　　　　　　　甲○○
　　 　　　　　 富信營造有限公司
　　法定代理人　乙○○
　　被　　　告　丁○○
　　訴訟代理人　丙○○
右當事人間請求拆屋還地事件，本院判決如左：
    主    文
被告丙○○應將坐落台北縣中和市○○段八九八地號上如附圖所示Ａ部分、Ｂ部分之
地上物拆除，並將上開土地（面積為十八點三四平方公尺）交還原告與其他共有人。
被告丙○○應給付原告自民國八十八年六月一日起至交還土地之日止按年給付新台幣
壹萬貳仟捌佰柒拾伍元。
原告其餘之訴駁回。
訴訟費用由被告丙○○負擔。
本判決原告勝訴部分於原告以新台幣肆拾伍萬元為被告丙○○供擔保後，得假執行。
但被告丙○○如於假執行程序實施前，以新台幣壹佰拾肆萬元為原告預供擔保，得
免為假執行。
原告其餘假執行之聲請駁回。
    事    實
甲、原告方面：
  一、聲明：求為判決如主文第一項所示及為以供擔保為條件之假執行宣告。
  二、陳述：
  （一）坐落台北縣中和市○○段八九八地號土地為原告與訴外人于仲恒共有，被告
        自民國八十八年六月一日起無權占有系爭土地並在土地上搭建鐵架平房一間
        ，無償占用系爭土地，原告基於所有權人之物上請求權，屢次與被告交涉，
        均為被告無理拒絕，其妨礙原告所有權，原告爰依法請求除去。
  （二）依內政部土地測量局八十九年七月六日鑑定圖，被告所有之鐵皮建物（即附
        圖所示Ａ部分）占用土地一二點三○平方公尺，因被告除前述鐵皮建物占用
        十二點三○平方公尺外，另以圍牆隔離搭棚系爭土地，經鈞院請中和地政事
        務所於九十年九月二十五日複丈，此部份占用土地面積為六點○四平方公尺
        （即附圖所示Ｂ部分），總計被告占用土地面積十八點三四平方公尺。被告
        無權占用上開土地，而被告僅向前手購買房屋，因系爭土地為道路用地，未
        辦理移轉登記，是被告並未購買系爭土地，亦未取得土地所有權及使用權。
  （三）被告自八十八年六月起無權占用系爭土地，並無法律上之原因及理由，無償
        使用系爭土地，其所受利益依法自為不當得利，原告依法請求被告給付自八
        十八年六月一日起返還為止按年給付相當於租金新台幣（下同）一萬五千零
        二十元之不當得利。（計算方式：申報地價15600 X18.34X7/100=20027，原
        告應有部分為四分之三，20027X3/4=15020）。
  三、證據：
  （一）土地謄本一件。
  （二）地籍圖一件。
  （三）地價謄本一件。
  （四）台北縣政府地籍圖重測土地標示變更結果通知書一件。
  （五）聲請履勘現場。
乙、被告方面：
  一、聲明：
  （一）原告之訴駁回。
  （二）如受不利益判決願供擔保請准免為假執行。
  二、陳述：
  （一）被告曾取得共有人之一之同意及授權使用系爭土地：系爭土地為原告三人與
        于仲恒共有，于仲恒將其應有部分售予謝勝男，被告再向謝勝男購得其應有
        部分，但因土地編為道路預定地，原地主不願支付土地增值稅辦理移轉登記
         ，惟願無條件讓與使用，雖無法辦理移轉登記，惟被告已獲授權使用該土
        地，此有被告持有于仲恒之所有權狀原本可證，因此，被告有權行使共有人
        之權利，依民法第八百九十八條規定，被告對系爭台北縣中和市○○段八九
        八土地之全部，有全部使用收益之權，今被告占用收益之部分，未達土地之
        四分之一，原告無權要求拆屋還地。
  （二）被告之房屋乃合法建築，無庸拆除：系爭房屋已搭建四十餘年，編有門牌號
        碼，領有稅籍證明，被告之前手許國楨已合法和平占有系爭房屋逾十年，應
        已依時效取得地上權，被告以一百九十萬元向許國楨購買房屋，原告應不得
        再行主張拆屋還地。被告於八十八年六月向許國楨購買系爭房屋，並未另行
        增建，只因房屋漏水，而在舊有基礎上翻修房屋，此有照片可供比對，原告
        既已因取得時效完成，而必須忍受系爭房屋之存在，自不得再對維持房屋舊
        規之被告主張拆屋還地。
  （三）系爭房屋於四十年間建築，主要坐落於八九七地號上，當時鄰地（八九八地
        號土地）所有權人亦知房屋越界建築一事，既未提出異議，嗣後建商在鄰地
        及相鄰土地建屋出售，則其後向建商售讓房屋之原告，根據民法第七百九十
        六條之規定，即不得再請求移去或變更系爭房屋。
  （四）系爭八九八土地係台北縣中和市○○路二四三巷三號集合住宅之法定空地，
        原由安樂路一樓至四樓之所有權人共有，亦為被告住家出入所必經，安樂路
        二四三巷三號集合住宅興建於六十一年前，建妥完畢後，建商將法定空地以
        每戶四分之一方式移轉於買受人名下，包括被告之前前手于仲恒，而于仲恒
        轉賣於謝勝男，謝勝男又轉賣於被告丙○○，雖因故未辦理移轉登記，但被
        告取得使用權，該法定空地，為被告住家出入所必經之地，被告所設之鐵門
        、遮雨棚，是為防盜保全，平日均敞開，僅於夜間關閉，原告均可自由進出
        使用，被告丙○○並未排除原告等對系爭八九八地號土地之使用，亦未超過
        權利部分，原告要求被告給付價金，亦失所據。
  （五）原告願以公告地價向原告購買，但原告獅子大開口，致無法達成協議，是被
        告既已使用系爭土地，自願依法給付租金，但原告之應有部分僅有四分之三
        ，是主張之租金自應扣除被告有權占有之部分，又縱認被告確有占用系爭土
        地，但也占用整個鐵皮屋約五分之一，再扣除被告原本四分之一之權利，衡
        量土地之利用價值，只做倉庫、車庫使用，應以申報地價百分之五為宜。（
        計算式為15600x12.30x5/100x3/4=7195）
  三、證據：
  （一）所有權狀影本一件。
  （二）土地登記謄本一件。
  （三）地籍圖謄本一件。
  （四）同意書一件。
  （五）戶口名簿影本。
丙、本院依職權履勘現場並囑託臺北縣中和地政事務所測量並製作土地複丈成果圖。
    理    由
  一、原告起訴主張其等為坐落台北縣中和市○○段八九八地號之共有人（權利範圍
      原告各四分之一），被告自八十八年六月一日起以如附圖所示斜線部分之地上
      物（鐵皮屋一棟，即附圖所示Ａ部分，占用系爭土地面積為十二點三○平方公
      尺：棚架等部分，即附圖所示Ｂ部分，占用系爭土地面積為六點○四平方公尺
      ，共為十八點三四平方公尺）無權占用系爭土地，原告屢次函請被告拆除系爭
      地上物，惟被告繼續強行占用，爰依民法第七百六十七條規定，請求被告拆除
      坐落系爭土地上之系爭地上物，並將附圖所示斜線部分（即Ａ、Ｂ部分）土地
      返還予被原告及其他共有人。再者，被告無權占用系爭土地，致原告無法使用
      ，應按年給付原告相當於租金之不當得利每月一萬五千零二十元（計算方式：
      申報地價15600X18.34X7/100=20027，原告應有部分為四分之三，20027X3/4=
      15020 ）。
  二、被告則以系爭土地之共有人之一于仲恒已其應有部分出賣於謝勝男，而謝勝男
      於八十八年六月又轉賣於被告丙○○，嗣後因故無法移轉登記，但伊已取得土
      地使用權；且被告所購買之房屋乃合法建築，其前手許國楨已合法、和平、占
      有數十年，因時效取得地上權；再者，被告之系爭地上物於四十年間建築，主
      要坐落於台北縣中和市○○段八九七地號上，當時鄰地（即系爭八九八地號土
      地）所有權人亦知房屋越界建築一事，既未提出異議，嗣後建商在鄰地及相鄰
      土地建屋出售，則後向建商購買房屋之原告，根據民法第七百九十六條之規定
      ，即不得再請求移去或變更系爭房屋。故伊等占有使用系爭土地，亦係有合法
      權源，原告訴請拆屋還地，為無理由云云，資為抗辯。
  三、原告主張渠等為系爭土地之共有人之事實，業據提出土地登記謄本為證，且經
      被告自認在卷，堪信為真實。另原告主張系爭土地上築有如附圖所示斜線部分
      十八點三四平方公尺之地上物，為被告丙○○所占有使用等情，業經本院會同
      臺北縣中和地政事務所派員履勘現場屬實，製有勘驗筆錄及複丈成果圖附卷，
      且被告對此並不爭執。準此，系爭地上物目前由被告丙○○占有使用等事實，
      核與真實相符，堪以採信。兩造對於原告為土地之共有人，並無爭執，惟本件
      之爭執在於被告占用系爭土地是否有合法權源？被告二人是否均為地上物之事
      實上處分權人？再者，如認定被告之房屋無權占用系爭土地，則應返還之不當
      得利究竟為多少？茲悉述如下：
  （一）按所有人對於無權占有或侵奪其所有物者，得請求返還之；對於妨害其所有
        權者，得請求除去之。民法第七百六十七條前段及中段定有明文。而以無權
        占有為原因，請求返還所有物之訴，被告對原告就其物有所有權存在之事實
        無爭執，而僅以非無權占有為抗辯者，原告於被告無權占有之事實，無舉證
        責任，被告應就其取得占有，係有正當權源之事實證明之，如不能證明，則
        應認原告之請求為有理由（最高法院七十二年度臺上字第二五一六號判決、
        八十五年度臺上字第一一二０號判決意旨參照）。次按各共有人按其應有部
        分，對於共有物之全部雖有使用收益之權。惟共有人對共有物之特定部分使
        用收益，仍須徵得他共有人全體之同意，非謂共有人得對共有物之全部或任
        何一部有自由使用收益之權利。如共有人不顧他共有人之利益，而就共有物
        之全部或一部任意使用收益，即屬侵害他共有人之權利，他共有人得本於所
        有權，依民法第八百二十一條、第七百六十七條規定，請求除去其妨害及請
        求向全體共有人返還占用部分（最高法院六十二年臺上字第一八０三號判例
        、八十一年度臺上字第一八一八號判決意旨參照）。
  （二）查系爭第八九八號土地如附圖所示Ａ部分存在有鐵皮屋，雖非被告自行搭建
        ，惟被告丙○○陳稱該鐵皮屋為其向前手購買，現為伊一人使用（參見被告
        丙○○於八十八年九月二十八日之答辯狀、九十一年二月二十一日之言詞辯
        論筆錄），並辯稱其已得到共有人之一于仲恒之授權，有權使用系爭土地云
        云。惟查，被告自承未得到原告等共有人之同意（參見八十八年十月一日之
        言詞辯論筆錄），是縱認被告確得共有人之一于仲恒之同意使用系爭土地，
        但被告既未能證明其等占有系爭第八九八號土地如附圖所示Ａ部分之土地，
        業經其他共有人全體之同意，或有所謂之分管契約之存在，揆諸前揭說明，
        共有人之一如未經全體同意而就共有物使用收益，即屬侵害其他共有人之權
        利，更何況，是基於共有人之一授權之第三人，職故，被告丙○○占有該特
        定部分，即屬侵害原告等共有人之權利，原告自得依民法第八百二十一條、
        第七百六十七條前段、中段之規定，請求被告丙○○將其等占有之上開第八
        九八號土地如附圖所示Ａ部分其上之地上物拆除，並將土地交還原告及其他
        共有人全體。按違章建物之拆除為一種事實上之處分行為，須有事實上之處
        分權者，始有拆除之權限。原告另主張被告丁○○係為自己之意思而占有如
        附圖所示之Ａ部分土地云云。惟查，系爭地上物原為許國楨所有，而許國楨
        將地上物出賣於被告丙○○，且該地上物為丙○○所使用，而被告丁○○為
        被告丙○○之配偶，基於共同生活關係，隨同被告丙○○使用系爭地上物，
        應屬占有輔助人，依民法第九百四十二條規定，僅被告丙○○為占有人，原
        告一併請求被告丁○○遷讓交還系爭房屋，顯非正當，不應准許。從而，原
        告以被告丁○○亦無權占有系爭房地，併訴請其遷讓返還房屋並返還不當得
        利，亦無理由，應予駁回。
  （三）第查，在系爭第八九八號土地如附圖所示Ｂ部分，搭建有棚架之事實，有本
        院勘驗筆錄在卷可考。對於該棚架係何人搭建或所有，被告雖陳稱：搭建於
        附圖所示Ｂ部分上之棚架，非被告搭建，而係他人搭建云云，原告對此亦不
        爭執。則上開棚架無論係何人所搭建，惟該搭建者應已將此違章建築之事實
        上處分權讓與被告丙○○一人（查該棚架之一部分雖固定於安樂路二四一號
        鐵皮屋頂並連接到安樂路二四三巷三一號一樓，究係性質，應屬獨立之違章
　　　　建物，而非建物之構成部分），丙○○亦自承係伊一人占用系爭土地，與被
　　　　告丁○○無涉。依上揭說明，應僅有被告丙○○有權拆除此違章之棚架，原
　　　　告依民法第八百二十一條、第七百六十七條中段之規定，請求被告丙○○拆
　　　　除該部分土地上之棚架，固屬有據，惟其一併請求對該違章棚架無事實上處
　　　　分權之被告丁○○拆除之，於法尚有未合。被告丙○○雖辯稱其未排除原告
　　　　等共有人之使用，惟查，被告將如附圖所示Ｂ部分以圍牆、鐵門區隔外界，
　　　　有勘驗筆錄為佐，被告亦曾自承該空地目前由其占有（參見九十年九月二十
　　　　五日之勘驗筆錄），上開Ｂ部分土地儼然成為被告住家生活空間之一部，排
　　　　除原告等人之使用，甚為彰顯，豈能由被告空言狡辯，是被告該部分所辯，
　　　　尚乏所據，不足採信。
  （四）被告雖辯稱其依時效取得地上權云云。按以行使地上權之意思，二十年間和
        平繼續占有他人之土地者，得請求登記為地上權人。民法第七百七十二條準
        用第七百六十九條固定有明文。惟因時效而取得地上權登記請求權者，不過
        有此請求權而已，在未依法登記為地上權人以前，仍不得據以對抗土地所有
        人而認其並非無權占有，經最高法院六十九年度第五次民事庭會議決議在案
        。又占有人因時效而取得地上權登記請求權者，以已具備時效取得之要件，
        向該管地政機關聲請為地上權登記，如經地政機關受理，則受訴法院即應就
        占有人是否具備時效取得地上權之要件，為實體上裁判，固亦經最高法院八
        十年度第二次民事庭會議決議補充。惟該決議旨在說明占有人如在土地所有
        人訴請拆屋還地之前，已主張具備時效取得之要件，得請求登記為地上權人
        者，法院即應就占有人是否具備時效取得地上權之要件，為實體上裁判。然
        查，被告自承從未向地政機關聲請為地上權登記（參見八十八年十二月三十
        一日之言詞辯論筆錄），是據最高法院六十九年度第五次民事庭會議決議、
        八十年度第二次民事庭會議決議要旨，被告丙○○仍屬無權占有，況且，被
        告丙○○復未證明其前手許國楨及伊個人係以行使地上權之意思占用系爭土
        地，是否具備時效取得地上權之要件，未見被告確實舉證，是被告此部份所
        辯，仍屬無據。
  （五）被告另主張於興建當時，當時鄰地所有人明知越界建築，然未提出異議，嗣
        後不得主張返還土地云云，然為原告所否認，被告未提出任何證據證明興建
        當時鄰地所有人確知房屋越界建築一事，是無從拒絕遷移房屋。
  （六）按無法律上原因而受利益，致他人受損害，應返還其利益，民法第一百七十
        九條前段定有明文。故其得請求之範圍，應以對方所受之利益為度。而無權
        占有他人之土地，可能獲得相當於租金之利益，為社會通常觀念（最高法院
        六十一年度臺上字第一六九五號判例參照）。又城市地方房屋之租金，以不
        超過土地及建物改良申報總價年息百分之十為限，並為租用基地建築房屋所
        準用，土地法第九十七條第一項、第一百零五條分別定有明文。查被告丙○
        ○所有之Ａ、Ｂ部分無權占有原告所有之系爭土地，已如前述，獲得相當於
        租金之不當得利，致原告受有無法使用收益上開基地之損害，因而，原告請
        求相當租金之不當得利，應屬合理。惟原告請求之金額係以系爭土地申報地
        價年息百分之七為計算基礎，衡諸系爭土地坐落在臺北縣中和市，附近多住
        家，兩旁商店林立，並有公園，地段堪稱繁榮，業經本院到場勘查屬實，是
        本院斟酌系爭土地利用情形及坐落位置，並考量目前社會經濟清況等情，認
        原告請求損害金以申報地價年息百分之六計算，堪稱允當。第查，系爭土地
        於八十六年七月之申報地價為每平方公尺一萬五千六百元，有原告提出之地
        價謄本一份為證，被告所有之地上物占用原告所有之系爭土地之面積係十八
        點三四平方公尺，有內政部土地測量局鑑定書、台北縣中和地政事務所土地
        複丈成果圖附卷足佐。茲依上開說明，認定原告可得請求之損害金為每年一
        萬二千八百七十五元，計算式為15600x18.34x6/100=17166，原告應有部份
        為四分之三，17166x3/4=12875（經四捨五入）。因而，原告請求自八十八
        年六月一日起至返還土地之日止，被告給付相當於租金之不當得利每年一萬
        二千八百七十五元，為有理由，逾此部分請求，即屬無據。
  四、從而，被告既未能證明其占有系爭第八九八號土地如附圖所示Ａ、Ｂ部分有正
      當權源，從而，原告本於共有物所有權人地位，基於所有物返還請求權及妨害
      除去請求權，請求被告丙○○應將坐落臺北縣中和市○○段八九八地號如附圖
      所示Ａ部分磚造鐵皮屋（面積為十二點三○平方公尺）、Ｂ部分（面積六點○
      四平方公尺）土地上之地上物拆除，並將該部分土地交還原告及其他共有人全
      體，於法有據，應予准許。原告另依不當得利之法律關係請求被告丙○○自八
      十八年六月一日起至返還上開土地之日止之按年給付原告一萬二千八百七十五
      元，即無不合，應予准許。原告逾此等部分之請求，則屬無據，應予駁回。
  五、本件事證已臻明確，兩造其餘攻擊防禦方法、聲明調查證據及未經援用立證方
      法，與判決結果不生影響，爰不逐一審理論究。
  六、兩造分別陳明願供擔保，請准宣告假執行或免於假執行，經核均無不合，爰分
      別酌定相當之金額准許之。
  七、結論：原告之訴為有理由，並依民事訴訟法第七十九條但書、第八十五條第一
      項但書、第三百九十條第二項、第三百九十二條，判決如主文。
中　　　華　　　民　　　國　　九十一　　　年　二　　　月　二十七　　日
                                臺灣板橋地方法院民事第二庭
~B法　　　官　絲鈺雲
右為正本係照原本作成
如對本判決上訴，須於判決送達後廿日內向本院提出上訴狀
中　　　華　　　民　　　國　　九十一　　年　　　三　　　月　　　一　　　日
~B法院書記官　王政煌
